臺灣新竹地方法院民事簡易判決　　　　 99年度竹簡字第149號
　　原　　　告　陳美玉
　　訴訟代理人　朱昭勳律師
　　複　代　理　許民憲律師
　　被　　　告　林昭宏
　　訴訟代理人　吳文琳律師
上列當事人間確認本票債權不存在事件，本院於民國98年2 月9
日辯論終結，判決如下﹕
    主  文
確認被告執有由原告所簽發如附表一所示編號1 之本票債權不存
在。
原告其餘之訴駁回。
訴訟費用由被告負擔二分之一，餘由原告負擔。
    事實及理由
甲、程序事項：
壹、按原告於判決確定前，得撤回訴之全部或一部。但被告已為
    本案之言詞辯論者，應得其同意，民事訴訟法第262 條第1
    項定有明文。本件原告於被告就本件為言詞辯論後於民國（
    下同）99年10月6 日具狀撤回本件訴訟，惟被告於99年10月
    20日具狀表示不予同意，有前述二書狀附卷可稽，依前揭說
    明，本件不生撤回之效力，仍應續行訴訟，合先敘明。
貳、次按確認法律關係之訴，非原告有即受確認判決之法律上利
    益者，不得提起之，民事訴訟法第247 條第1 項前段定有明
    文。所謂即受確認判決之法律上利益，係指法律關係之存否
    不明確，原告主觀上認其在法律上之地位有不安之狀態存在
    ，且此種不安之狀態，能以確認判決將之除去者而言，若縱
    經法院判決確認，亦不能除去其不安之狀態者，即難認有受
    確認判決之法律上利益（最高法院52年度台上字第124 號判
    例意旨參照）。本件原告主張其雖簽發如附表一所示之本票
    二紙（下合稱系爭本票），惟與被告間並無何債權債務關係
    存在，亦未以書面承諾保證債務，且主債務不存在，具從屬
    性之保證債務亦無由成立，況縱屬保證債務，被告亦須先就
    主債務人之財產執行無效果，始得向原告主張。而被告持系
    爭本票向本院聲請裁定准予強制執行，並聲請強制執行原告
    之財產等情，業經本院依職權調閱本院98年度司票字第1614
    號、99年度票字第34號本票裁定卷及99年度司執字第6587號
    強制執行卷，核閱屬實，則原告就系爭本票債權存否既有爭
    執，其法律上地位之不安狀態，自能以確認判決將之除去，
    是以，本件原告提起確認系爭本票債權不存在之訴，有確認
    利益。
、又陳王梅業已去世，原告為陳王梅之繼承人，有戶籍謄本可
    參，原告雖具狀聲明承受陳王梅追加之訴，惟陳王梅追加之
    訴因未繳交追加部分之裁判費而經本院裁定駁回，故本件原
    告訴之聲明，應以原告於99年5 月14日書狀所載，即以附表
    一所示之本票（即系爭本票）為請求之依據而為本件審理及
    辯論。
乙、實體事項：
壹、原告方面：
一、原告起訴主張：
    (一)90年間因訴外人徐國英為其所經營之愛賣客網路流通股份
      有限公司（下稱愛賣客公司）向被告借款，並由訴外人徐
      國英交付原告所簽發之系爭本票及陳王梅所簽發如附表二
      所示之本票二紙，金額合計為新臺幣（下同）2,000 萬元
      以為擔保。嗣後愛賣客公司雖經營不善，惟訴外人徐國英
      仍勉力清償23,522,500元。原告雖簽發系爭本票，然與被
      告間並無債權債務關係，亦未簽立書面，承諾保證債務之
      清償，且訴外人徐國英究向被告借貸多少，並交付系爭本
      票，原告均不知情。而保證債務具從屬性，不得依雙方當
      事人之意思去除，且保證契約成立生效前或同時，主債務
      必須已有效成立，否則保證契約將因標的不存在而不成立
      。故被告應舉證證明於90年6 月1 日、90年7 月28日有交
      借各500 萬元予訴外人徐國英，否則系爭本票之保證債務
      並未成立。又訴外人徐國英已清償2,300 餘萬元，主債務
      亦已消滅。另縱認系爭本票之保證關係仍存在，依民法第
      745 條之規定，在被告未向主債務人求償及強制執行無效
      果前，原告本得拒絕清償。
    (二)又原告曾應訴外人徐國英之要求於簽發系爭本票及陳王梅
      簽發附表二所示本票時，將所有之桃園縣蘆竹鄉○○○段
      （下稱同段）475 地號土地設定最高限額抵押權2,400 萬
      元予被告，以擔保訴外人徐國英向被告所為之借貸。縱訴
      外人徐國英與被告間之借貸關係存在，亦已於91年4 月26
      日因清償並塗銷前述最高限額抵押權而歸於消滅。況被告
      同意原告清償500 萬元即可塗銷前述抵押權，顯已免除原
      告之保證責任，僅未將系爭本票返還。是系爭本票債權既
      已不存在，爰提起本件訴訟，並聲明：請求確認系爭本票
      債權不存在。
二、對被告答辯所為之陳述：
    (一)原告確係簽發系爭本票及提供土地以擔保訴外人徐國英向
      原告借貸之債務，惟原告簽發系爭本票時，被告並無交付
      1,000 萬元，只是應被告及訴外人徐國英之要求，要多一
      點借貸之保障而簽發，故保證關係成立時借貸債權並不成
      立。又兩造就系爭本票關係屬前後手，被告不可主張為善
      意取得系爭本票之第三人，原告可依票據法第13條為原因
      關係之抗辯。
    (二)系爭本票所擔保之借款，因91年4 月間被告同意原告清償
      500 萬元後免除原告之保證責任，並塗銷同段475 地號最
      高限額抵押權，原告若無清償或被告若無免除原告債務之
      情，何以配合塗銷抵押權。至被告所稱91年4 月23日變更
      設定押權之土地為同段475-9 、478 地號，係92年間因政
      府徵收前開土地，原告要求被告配合塗銷抵押權登記，故
      於92年2 月及5 月共清償500 萬元，並表示政府將於短時
      間內徵收其他土地，屆時可清償餘額1,500 萬元等節，原
      告予以否認，此應由被告負舉證之責。又訴外人徐國英於
      另案訴訟即臺灣臺北地方法院99年度自字第115 號刑事案
      （下稱115 號刑事案）準備程序中所述即被證十五，原告
      不爭執，惟被告主張訴外人徐國英向其借款之時間與原告
      簽發系爭本票之時間並不相符，即原告簽發系爭本票時，
      被告確未曾交付1,000 萬元，是被告應就何時、如何交付
      金錢為舉證。又依前述筆錄可知訴外人徐國英交付系爭本
      票係為向被告調錢，而1,000 萬元之時間為88年9 月20日
      、90年5 月28日、90年6 月1 日，與訴外人徐國英持系爭
      本票借錢之時間無關。
    (三)另按一般交易常理，一方於交付借款時，他方給付保證票
      ，始有保證責任效果之成立。被告既主張保證票是在借款
      交付之後才交付，已違一般交易常理，原告認此部分係被
      告為使系爭本票簽發日與交付借款日相符所之辯詞，並不
      足採信。況訴外人徐國英與被告間債務繁多，原告是否有
      成立保證之意，且係就何筆借款有保證之意，被告應予舉
      證。又被告主張訴外人徐國英於88年1 月27日向被告借款
      400 萬元，由被告母親即訴外人林吳月麗匯款至訴外人徐
      國英之帳戶，惟系爭本票之發票日為90年6 月1 日、90年
      7 月28日，而匯款日為88年1 月27日，二者相距2 年餘，
      被告何以得出系爭本票係為保證88年間之借款，被告所述
      ，不足採信。
    (四)原告否認被告所提被證五之函文與系爭本票擔保之債權有
      關，且該文內容並非訴外人徐國英單純承認對被告負有1,
      500 萬元債務，應解為訴外人徐國英同意在其與被告間之
      債權債務關係在1,500 萬元之前題下，訴外人徐國英願清
      償900 萬元，且係以藝術品抵償。況此非抵押權設定時所
      為，而係98年4 月30日協調還款時，訴外人徐國英認兩造
      間有900 萬元之欠款，惟此事後之協議並不能拘束原告。
      且被告既已免除原告之保證責任，而此1,500 萬元之債務
      係訴外人徐國英與被告於98年間所生，自與90年間原告簽
      發之系爭本票保證債務無關。
    (五)原告並不清楚被告借款予訴外人徐國英之情形，係事後詢
      問訴外人徐國英始知，其詳情如115 號刑事案答辯(三)狀所
      述。又系爭本票原告係交給訴外人徐國英非交給被告本人
      ，故原告並無出面借款或出面向被告保證1,000 萬元債務
      之情，債務應係存在於被告與訴外人徐國英間。且同段47
      5 地號抵押權業於91年4 月因清償而塗銷，被告亦自承自
      91年4 月後與訴外人徐國英並無債權借貸，故原告之保證
      責任自因清償而消滅。況被告不否認收受500 萬元以塗銷
      抵押權，則被告就系爭本票應交還附表一所示編號1 本票
      予原告，故至少該張本票之500 萬元債權不存在。
    (六)訴外人徐國英除系爭本票之借款外，尚另有向被告借款，
      而借款、還款及利息之約定均係訴外人徐國英與被告所為
      ，原告並不知情。訴外人徐國英曾稱與被告約定2,400 萬
      元，所有債權債務一併勾銷，惟訴外人徐國英清償約定之
      金額後，被告仍持有系爭本票。又被告所述僅能證明訴外
      人徐國英與被告間有資金往來，是否足以證明為交付借款
      ，尚非無疑。且於88年9 月20日訴外人林吳月麗即被告之
      母親匯款予關係人徐國英600 萬元，形式上係訴外人林吳
      月麗與訴外人徐國英間資金往來，與被告無關，不足以說
      明係被告與訴外人徐國英間之借款；又於90年5 月28日被
      告匯款給訴外人游素秋，原告及訴外人徐國英均不認識訴
      外人游素秋，此款項亦與本件無關。故扣除有爭議部分，
      款項金額不足1,000 萬元，縱有此借款存在，惟訴外人徐
      國英自90年6 月至97年6 月，已清償近1,500 萬元，亦已
      全數清完畢。主債務既已不存在，保證債務亦不存在。
    (七)訴外人徐國英並未與被告約定利息，僅口頭約定還到一定
      程度之本金，所有借貸即結束。且原告從未參與訴外人徐
      國英與被告間借貸利息之計算或本金之折抵，僅抵押權塗
      銷時被告承諾交付500 萬元，讓原告退出整個保證責任。
      系爭本票到期後之借貸均與原告無關。又90年5 月28日前
      ，訴外人徐國英向被告借貸1,000 萬元，原告並未同意就
      訴外人徐國英之前積欠之債務為擔保；另原告未曾與被告
      接觸過，否則90年6 月1 日訴外人徐國英積欠之金額已達
      2,000 萬元，何以被告未要求原告簽發2,000 萬元之本票
      ，事後尚同意以500 萬元塗銷抵押權，訴外人徐國英於11
      5 號刑事案所述有錯誤。
貳、被告方面：
一、本件原告自稱簽發系爭本票，且未直接將系爭本票交予被告
    ，被告係自訴外人徐國英處善意取得系爭本票，故兩造間無
    直接前後手關係，是以原告提起本件訴訟，否認票據債務，
    於法無據。
二、訴外人徐國英於88年9 月20日至90年5 月20日向被告借款1,
    000 萬元，約定月息1.5 分，訴外人徐國英僅支付利息，未
    清償本金。90年5 月25日因訴外人徐國英簽發之800 萬元支
    票跳票，持票人即訴外人朱秀美、游素秋不同意以原告之土
    地抵押，故原告及訴外人徐國英願以土地抵押及月息1.5 分
    ，拜託被告幫忙，並表示土地約一年多即可處理並清償借款
    ，被告心軟而同意借款，向訴外人即被告之母林吳月麗、兄
    長林昭亮調現1,000 萬元，於90年5 月28日匯入訴外人徐國
    英帳戶內，故訴外人徐國英積欠之金額合計2,000 萬元，並
    由原告簽發系爭本票及陳王梅簽發附表二所示本票以為擔保
    ，再於90年6 月由原告及陳王梅提供同段478 、626 地號土
    地及同段113 建號建物為被告設定抵押權。因訴外人徐國英
    無力清償，於90年7 月要求調降利息。嗣於91年4 月23日原
    告及陳王梅變更設定抵押之土地為同段475-9 、478 地號土
    地，後於92年間因政府徵收上開設定抵押權之土地，原告要
    求被告配合塗銷抵押權之登記，故於92年2 月28日還款300
    萬元及92年5 月15日還款200 萬元，並表示政府將於短時間
    內徵收其所有之其他土地，可以補償費清償本件借款，且原
    告表示土地很多，屆時絕對可以清償餘額1,500 萬元，被告
    始同意塗銷，否則只清償500 萬元即將物保、人保均免除，
    有違常理，已對原告及訴外人徐國英另提詐欺告訴（即115
    號刑事案）。嗣後訴外人徐國英及原告僅支付利息，甚且96
    年12月、97年1 月、97年3 月至6 月就積欠之1,500 萬元僅
    支付5 萬元利息。訴外人徐國英於98年4 月30日親筆書寫表
    明積欠被告1,500 萬元，足見尚有1,500 萬元借款未還。故
    系爭本票所擔保之債務並未消滅。
三、原告主張訴外人徐國英就經營之愛賣客公司向被告借款，毫
    不知情云云，惟依原告所提自行製作之清償明細，部分利息
    之支出即由原告為之，且原告自承簽發系爭本票，若不知有
    2,000 萬元之借款，豈有由原告簽發系爭本票、陳王梅簽發
    附表二所示本票以為擔保，並於90年6 月以渠二人所有之土
    地為被告設定最高限額2,400 萬元抵押權之理，且原告本身
    亦係借款人。另訴外人徐國英從未向被告表示係因經營愛賣
    客公司而向被告借款，且原告並未舉證以實，不足採信。
四、原告雖提出清償明細以證已清償23,522,500元云云，惟此係
    自86年10月間起算，而2,000 萬元借款期間係自88年至90年
    間，始有系爭本票及附表二所示本票為擔保，及提供土地設
    定抵押，故清償明細中86年10月至88年間之金錢往來，與本
    件借款無關。況若至90年6 月訴外人徐國英未有積欠2,000
    萬元，何以有系爭本票及附表二所示之本票及抵押權之設定
    。至本金部分僅有92年2 月及5 月清償之共500 萬元，其餘
    均屬利息。90年6 月至9 月，利率月息1.5 分，本金2,000
    萬元；92年7 月至93年11月，本金1,500 萬元，月息1.2 分
    ；93年12月至94年7 月，本金1,500 萬元，月息1 分；94年
    8 月至96年10月，本金1,500 萬元，月息0.6 分；96年12月
    至97年6 月，本金1,500 萬元，月息0.3 分。原告主張不須
    付利息，應由原告負舉證之責。況若無須付利息，何以訴外
    人徐國英於98年4 月30日記載積欠「本金」1,500 萬元。又
    原告先稱其或訴外人徐國英未向被告借款，後又稱於91年間
    已清償，惟原告主張若屬實，何以於92年2 月及5 月清償共
    500 萬元，並給付利息至97年6 月，復於98年4 月30日訴外
    人徐國英再親筆書寫尚欠1,500 萬元。
五、又原告雖主張先訴抗辯權，惟訴外人即借款人徐國英已多次
    向被告表達無任何資力可資清償，被告亦曾催告訴外人徐國
    英清償，惟訴外人徐國英均置之不理，訴外人徐國英經營之
    愛賣客公司亦於92年6 月16日停業迄今，是原告不得主張先
    訴抗辯權。
六、訴外人徐國英於115 號刑事案準備程序中已自承88年9 月20
    日、90年5 月28日、90年6 月1 日、90年6 月5 日向被告共
    借得1,700 萬元。另訴外人徐國英於88年1 月27日向被告借
    款400 萬元，故訴外人徐國英向被告共借得2,100 萬元。
七、90年5 月28日、90年6 月1 日、90年6 月5 日被告已交付1,
    000 萬元，系爭本票係在借款交付後始簽發。系爭本票既係
    擔保借款，且仍有1,500 萬元未清償，原告之保證責任仍繼
    續有效。至於500 萬元僅係單純收受本金之清償，並無免除
    原告保證責任之意，且訴外人徐國英自96年9 月至90年6 月
    陸續向被告借款，故此500 萬元應先清償已屆清償期之86年
    9 月至88年1 月23日之部分借款，與本件1,000 萬元之借款
    無涉。另90年5 月28日至90年6 月之借貸金額共1,000 萬元
    ，原告願簽發1,000 萬元之本票為擔保，附帶條件是原告須
    就訴外人徐國英之前之欠款一併擔保，也提供物保，故連同
    90 年5月26日前之欠款設定2,400 萬元之最高限額抵押權。
    爰請求駁回原告之訴。
、本院協同兩造整理並經肯認之爭點：
一、原告是否有向被告借款？
二、原告於簽發系爭本票時，訴外人徐國英與被告間是否有借貸
    關係存在？若有，金額為何？原告是否有保證之意？
三、訴外人徐國英與被告間之借貸有無約定利息？
四、訴外人徐國英與被告間之借貸是否已因清償而歸於消滅？
五、被告是否於91年4 月同意塗銷抵押權而免除原告之保證責任
    ？
六、本件原告是否可對被告主張票據法第13條但書之規定？
七、原告可否主張先訴抗辯權？
八、系爭本票債權是否不存在？若存在，金額為何？
肆、本院之判斷：
一、按票據債務人不得以自己與發票人或執票人之前手間所存抗
    辯之事由對抗執票人。但執票人取得票據出於惡意者，不在
    此限，票據法第13條定有明文。而票據法第13條但書所謂惡
    意，係指執票人明知票據債務人對於發票人或執票人之前手
    間，有抗辯事由存在而言。又執票人有無惡意，應以其取得
    票據時為決定之標準，最高法院95年度台上字第2862號判決
    意旨可資參照。本件原告主張被告係惡意取得系爭本票，而
    得以票據債務人即原告與執票人即被告之前手即訴外人徐國
    英間之抗辯事由對抗被告乙節，為被告以兩造非系爭本票之
    直接前手，原告不得以原因關係對抗等詞置辯，查被告自承
    訴外人徐國英自88年至90年間陸續向被告借款，並由原告簽
    發系爭本票擔保前述借款（見卷(一)第51頁、第90頁），是系
    爭本票雖由原告簽發後交予訴外人徐國英，再由訴外人徐國
    英交付予被告，惟被告既於收受系爭本票之時即已知悉系爭
    本票乃原告為擔保訴外人徐國英與其之間借貸關係所為，則
    訴外人徐國英與被告間就此借貸關係所生之抗辯事由，依前
    所述，原告即非不得以之對抗被告，是被告所辯，於法未合
    ，並無理由。
二、次按確認法律關係不存在之訴，如被告主張其法律關係存在
    時，應由被告負舉證責任，最高法院42年台上字第170 號判
    例參照。復按本票雖為無因證券，然發票人非不得以自己與
    執票人間所存之抗辯事由對抗執票人，如發票人提出其基礎
    原因關係不存在之對人抗辯，執票人自應就該基礎原因關係
    存在之積極事實，負舉證責任，亦有最高法院96年度台簡上
    字第23號判決可佐。本件被告陳稱原告為借款人，系爭本票
    係擔保原告與訴外人徐國英向被告之借款，惟為原告所否認
    ，則就兩造間有借貸關係存在，即應由被告負舉證之責。觀
    之被告所提書狀均表示係訴外人徐國英於88年至90年間陸續
    向被告借貸而由原告簽系爭本票以為擔保（見卷(一)第51頁、
    第90頁）。另依被告於99年12月16日所提民事答辯二狀所列
    其交付借款之情形，相關款項除90年5 月28日係匯款予訴外
    人游素秋外，餘均匯款予原告之配偶即訴外人徐國英，並無
    交付借款予原告之情。再依被告於100 年2 月23日所提民事
    答辯三狀，被告自述訴外人徐國英於115 號刑事案中已承認
    於88年9 月20日、90年5 月28日、90年6 月1 日、90年6 月
    5 日向被告借款共1,700 萬元，且訴外人徐國英另於88年1
    月27日向被告借款400 萬元，均無敘及原告何時向被告借貸
    及被告交付借款予原告之內容，是被告就原告有向其借貸之
    事實並未舉證以實，自難採信，堪認原告主張未向被告借款
    之情為真。
三、再按稱保證者，謂當事人約定，一方於他方之債務人不履行
    債務時，由其代負履行責任之契約，民法第739 條定有明文
    。換言之，保證契約乃債權人與保證人間所成立之契約，不
    以書面為必要，亦與主債務人及債權人間所成立之債權債務
    契約，屬二個獨立存在之契約（最高法院69年度台上字第20
    80號判例、85年度台上字第2448號判決參照），故保證契約
    雖以主債務存在為前提，並具從屬性，惟不表示主債權債務
    契約須與保證契約同時成立，保證契約始屬有效成立。本件
    原告不爭執簽發系爭本票作為訴外人徐國英向被告借款之擔
    保（見卷(一)卷第82頁），惟否認系爭本票交付被告時，被告
    有交付1,000 萬元予訴外人徐國英，亦未以書面承諾保證債
    務之清償而主張保證契約未成立云云，然查訴外人徐國英於
    115 號刑事案100 年1 月6 日準備程序審理時自承90年5 月
    28日向被告借得550 萬元；90年6 月1 日向被告借得350 萬
    元；另於90年6 月5 日再向被告借得100 萬元（見被證十五
    ），復有誠泰銀行跨行入戶電匯申請書四紙附卷可參（見被
    證十二、十三、十四），前述金額合計1,000 萬元，是被告
    辯稱90年5 月28日至90年6 月訴外人徐國英陸續向被告借款
    1,000 萬元，並已交付借款由訴外人徐國英收受等情，尚足
    採信。而原告既自承簽發系爭本票係為擔保訴外人徐國英向
    被告之借款，並將之交付訴外人徐國英轉交被告，且原告若
    不知訴外人徐國英與被告間之借貸金額，何能於系爭本票上
    記載與借款金額相同之票面金額（即系爭本票票面金額合計
    為1,000 萬元），則兩造間就主債務人即訴外人徐國英與債
    權人即被告間成立之借貸即難謂無成立保證之合意。又系爭
    本票發票日分別為90年6 月1 日及90年7 月28日，與訴外人
    徐國英自承向被告借貸之時間點相近，則原告於訴外人徐國
    英與被告間之1,000 萬元借貸關係成立後簽系爭本票以為擔
    保前述1,000 萬元之借款，亦與常情無違。至原告有無以書
    面承諾本件1,000 萬元之債務，與保證債務之成立並無關聯
    ，從而，原告主張兩造間之保證契約未成立，即難採信。
四、原告復主張主債務業因清償而消滅，故原告之保證責任亦已
    消滅云云，被告則辯稱訴外人徐國英僅償還本金500 萬元等
    語，經查﹕
    (一)依原告所提原證一所載清償明細係自86年10月起算，惟被
      告主張交借之款項係90年5 月28日至90年6 月間之借貸，
      而被告確於90年5 月28日至90年6 月5 日交借1,000 萬元
      予訴外人徐國英，已如上所述，故90年5 月28日以前訴外
      人徐國英支付之款項即此1,000萬元無涉。
    (二)又訴外人徐國英並不否認向被告借款須支付利息（見卷(二)
      第45、46頁）。而觀諸原告所提原證一中有資料可證且為
      被告所不爭執之還款明細（即被證一），除90年6 月之54
      7,500 元、90年11月之123,405 元、92年2 月之300 萬元
      、92年月之200 萬元外，自92年7 月至93年11月1 日，每
      月金額均為18萬元；93年12月至94年7 月，每月均為16萬
      元；94年8 月至96年10月每月均為10萬元；96年12月、97
      年1 月、97年3 月至6 月，每月均為5 萬元。長時間按月
      給付之金額均為同一。雖訴外人徐國英於115 號刑事案中
      表示給付之數額含利息及本金，惟若其所述為真，則每月
      給付之金額何以固定不變。況訴外人徐國英於98年4 月30
      日所寫為原告形式上不爭執（見本院100 年2 月23日言詞
      辯論筆錄）之信函（即被證五），其上即明自表示「日後
      利息免計」（卷(一)第65頁），顯見訴外人徐國英向被告借
      款時，有為利息之約定，則被告辯稱除90年2 月、5 月共
      給付500 萬元本金外，餘屬利息之給付，尚非無據。
    (三)另原告主張91年4 月26日被告以清償為由塗銷原告為其設
      定之抵押權，故主債務已因清償而消滅乙節，為被告所否
      認，經查原告與陳王梅所有之同段478 、626 地號土地及
      同段113 建號建物於90年6 月1 日為被告設定2,400 萬元
      最高限額押抵權，復於91年4 月26日以清償為由塗銷等情
      ，業據本院依被告聲請向桃園縣蘆竹地政事務所調閱相關
      資料核閱無訛（見卷(一)第124 頁至134 頁、第144 頁至第
      153 頁），惟於前述抵押權塗銷前之91年4 月23日，原告
      及陳王梅復以渠所有之同段475-9 、478 地號土地為被告
      設定2,400 萬元最高限額抵押權，亦有相關資料可憑（見
      卷(一)第135 頁至第143 頁），是訴外人徐國英積欠被告之
      前述1,000 萬元若果已全數清償完畢，何以原告及陳王梅
      再以渠所有之不動產為被告設定抵押權。況原告不否認於
      92年2 月及5 月共清償500 萬元，且陳稱於抵押權塗銷後
      訴外人徐國英與被告間之金錢往來係屬借款本息之返還（
      見本院100 年2 月23日言詞辯論筆錄，即卷(二)第36頁），
      則訴外人徐國英與被告間自抵押權塗銷後已無新生之借貸
      關係，又何來借款本息之返還，是被告所辯係為變更擔保
      物始以清償為由塗銷同段478 、626 地號土地及同段113
      建號建物抵押權，即堪採信。又同段475-9 、478 地號土
      地所設抵押權於91年12月27日雖再以清償為由塗銷（見卷
      (一)第154 頁至159 頁），然依訴外人徐國英於115 號刑事
      案所提刑事答辯(三)狀所述，為被告設定抵押權土地，有部
      分於91年12月間將為政府徵收（見卷(二)第82頁），則被告
      所辯因抵押標的為政府徵收而塗銷，即與訴外人徐國英所
      述相符。雖被告稱因原告及訴外人徐國英表示徵收後可以
      補償款清借款要求被告塗銷同段475-9 、478 地號土地之
      抵押權，與訴外人徐國英於刑事答辯(三)狀所述係因被告需
      款孔急，要求先還500 萬元，其餘借款繼續清償，被告願
      意先行塗銷抵押權（見卷(二)第82、83頁），塗銷抵押權之
      原因雖有相同，然均可知訴外人徐國英積欠被告之欠款並
      未全數清償。則原告就其所擔保訴外人徐國英向被告調借
      之1,000 萬元，除已清償500 萬元外，另500 萬元亦已全
      數清償此有利於己之事實，未能舉證證明，所為主債務已
      全數清償之主張，自難信實。
五、原告再主張被告同意原告給付500 萬元塗銷抵押權後，免除
    原告本件借款之保證責任部分，為被告所否認，經查訴外人
    徐國英自90年5 月28日至90年6 月5 日向被告調借1,000 萬
    元，並由原告簽發系爭本票及設定不動產抵押權以為擔保，
    嗣後抵押權因抵押標的將被徵收而塗銷，訴外人徐國英並清
    償500 萬元借款本金等情，已如上所述，則以被告出借1,00
    0 萬元予訴外人徐國英時要求須有人保（即原告簽發之系爭
    本票）及物保（即原告與陳王梅提供渠所有之不動產為被告
    設定最高限額抵押權）之雙重擔保，卻於塗銷抵押權設定、
    喪失物上擔保之權利後，僅獲清償500 萬元，即將保證人之
    保證責任亦同予免除，將本身債權置於完全無任何擔保之不
    利狀態，顯與事理有悖。況抵押權之塗銷並非基於債務之完
    全清償，已為本院如上之認定，是亦難以抵押權已塗銷而為
    被告免除原告保證責任之認定。故而，在原告未能提出資料
    證明被告已免除其保證責任之情形下，原告仍應就訴外人徐
    國英積欠被告之前述借款負保證之責。
六、原告另主張系爭本票債權已罹於時效而不存在云云，然查原
    告不否認系爭本票係為擔保訴外人徐國英向被告借款而簽發
    （見本件起訴狀、卷(一)第81頁、第106 頁，爭執者乃系爭本
    票簽發時訴外人徐國英與被告間無借貸關係存在，此部分已
    於第三項中論述），是兩造間仍有保證契約存在。故縱認系
    爭本票債權確已罹於時效，亦僅係被告喪失對原告之票據上
    請求權而已，被告仍得依消費借貸及保證等法律關係為請求
    ，原告殊難以本票請求權已罹於時效，即逕謂系爭本票債權
    不存在，是原告此部分主張，委無足採。
七、原告再以被告未先向訴外人徐國英求償且主債務人即訴外人
    徐國英亦無不能強制執行之情而主張先訴抗辯，拒絕清償乙
    節，按先訴抗辯僅係一種延期性抗辯，僅能暫時拒絕清償，
    並不能否認債權人之權利。本件原告簽發系爭本票以保證訴
    外人徐國英向被告所為之借貸，縱被告未對訴外人徐國英求
    償及強制執行，亦僅於被告對原告財產強制執行時，得依強
    制執行法之規定，聲明異議，以排除強制執行，尚難以此為
    由，認原告所應負之保證責任不存在，從而，自亦不得以此
    理由而認系爭本票債權不存在，原告之主張，亦非可採。
八、兩造均不爭執訴外人徐國英業於92年2 月及5 月共清償本金
    500 萬元，惟被告辯稱此係清償訴外人徐國英於86年9 月至
    88年1 月23日積欠被告之部分借款，惟此為原告否認而主張
    係清償本件1,000 萬元附表一編號1 所示之債權。按對於一
    人負擔數宗債務而其給付之種類相同者，如清償人所提出之
    給付，不足清償全部債額時，由清償人於清償時，指定其應
    抵充之債務，民法第321 條定有明文。至民法第322 條之抵
    充順序須債務人未為民法第321 條之指定時，始有適用之餘
    地。本件訴外人徐國英清償之金額不足清償其積欠被告之全
    數債權額，而前述清償之500 萬元，原告主張係先抵充附表
    一所示編號1 之債務，是被告辯稱應先抵充已屆清償期之86
    年9 月至88年1 月23日前之債務，即與前述法律規定不符而
    不足採。故而，附表一所示編號1 之本票債權即因清償而歸
    於消滅，原告之保證責任自亦已消滅。則系爭本票中如附表
    一所示編號1 之本票，其原因關係已不存在，被告即不得據
    以行使票據權利，從而，原告起訴請求確認附表一所示編號
    1 之本票債權不存在，為有理由，應予准許。至附表一所示
    編號2 之本票，因原告未能證明此債權業已清償或有其他不
    存在之事由，此部分請求，即非正當，應予駁回。
伍、本件事證已臻明確，兩造其餘陳述及主張，對判決之結果不
    生影響，爰不一一條列審究，併此敘明。
陸、據上論斷：本件原告之訴為一部有理由，一部無理由，依民
    事訴訟法第436 條第2 項、第79條，判決如主文。
中    華    民    國   100    年    5     月    31    日
                  新竹簡易庭    法  官  盧玉潤
以上正本係照原本作成。
如對本判決上訴，須於判決送達後20日內向本院提出上訴狀。如
委任律師提起上訴者，應一併繳納上訴審裁判費。
                                書記官  謝國聖
中    華    民    國   100    年    5     月    31    日
附表一﹕
┌──┬───┬─────┬───┬─────┬────┐
│編號│發票人│發  票  日│到期日│ 票面金額 │票    號│
│    │      │（民國）  │      │（新臺幣）│        │
├──┼───┼─────┼───┼─────┼────┤
│  1 │陳美玉│90年6月1日│未  載│500萬元   │775609號│
├──┼───┼─────┼───┼─────┼────┤
│  2 │陳美玉│90年7 月28│未  載│500萬元   │775619號│
│    │      │日        │      │          │        │
└──┴───┴─────┴───┴─────┴────┘
附表二﹕
┌───┬───────┬───┬──────┬────┐
│發票人│發票日（民國）│到期日│  票面金額  │票    號│
│      │              │      │（新臺幣）  │        │
├───┼───────┼───┼──────┼────┤
│陳王梅│90年6月1日    │未  載│500萬元     │775608號│
├───┼───────┼───┼──────┼────┤
│陳王梅│90年6月28日   │未  載│500萬元     │775614號│
└───┴───────┴───┴──────┴────┘